最高法院刑事裁定　　　　　　　　九十四年度台抗字第四一號
　　抗　告　人　乙○○　女住高.
　　（受判決人配偶）
　　代　理　人　林富村律師
　　受 判決 人　甲○○
上列抗告人因受判決人甲○○違反公職人員選舉罷免法案件，不
服台灣高等法院高雄分院中華民國九十三年十月十五日駁回聲請
再審裁定（九十三年度聲再字第一０一號），提起抗告，本院裁
定如下：
    主  文
抗告駁回。
    理  由
本件原裁定以：乙○○（受判決人甲○○之配偶）於原審之聲請
再審意旨略稱：受判決人甲○○因違反選舉罷免法案件，經台灣
高等法院高雄分院九十二年度選上訴字第一二號判決確定，茲發
現確實之新證據，足認受判決人應受無罪、免訴、免刑或輕於原
判決所認罪名之判決，受判決人之配偶乙○○爰依刑事訴訟法第
四百二十七條第三款規定，提起本件再審：(一)發現樁腳楊土蓮為
法務部調查局之線民，此函查法務部調查局即明，且發現D137號
之檢舉人調查筆錄之指模（印）與民國九十一年十一月二十一日
調查局筆錄上之指模（印）相符，足見樁腳楊土蓮係本件D137號
之檢舉人，其取得鄭文宗交付之新台幣（下同）三萬元，係陷害
教唆，其目的在取得陷害教唆之證據，並無收取買票賄款之犯意
，詎原確定判決謂並無證據足認因楊土蓮之教唆所為，顯難認定
此有陷害教唆之情，即有違誤。(二)刑事訴訟法第四百二十條第一
項第六款所稱發現確實之新證據，係指當時已經存在而發現在後
或審判時未經注意之證據，且能證明原確定判決所認定之事實錯
誤者而言，即原確定判決對受判決之人有利之重要證據漏未審酌
，致所認定之事實為錯誤者，亦係發現確實之證據，本件被告鄭
明進於偵查中及審理時曾多次對被告甲○○為下列有利之供述：
(1)九十一年十一月二十八日偵訊中，供稱：「（朱某有授權你買
票？）沒有。我自己的意思。我有欠他的人情。我第二屆議員後
就失業，他要我當服務處主任，我就欠他人情。買票是我自己自
作主張」。(2)九十一年十二月六日偵訊中，供稱：「（找宗（鄭
文宗）的事有向他人提及？）無，也沒向朱的總部人提及，也沒
向甲○○、乙○○提過」。(3)九十一年十二月十六日前審審判中
，供稱：「（甲○○何時答應你開始買票？）甲○○到我拿出五
萬元買票時都還沒有答應」。(4)九十二年一月十七日原審審判中
，供稱：「（甲○○何時答應你要買票？）甲○○從未答應我要
買票。」「（跟鄭文宗商談買票的情形為何？）我是請鄭文宗幫
忙拉一些票。那五萬元是我自己的主意。」「（提示你在九十一
年十一月二十五日在市調處筆錄有何意見？）因為我是主任，我
當然希望老闆得高票，店鎮里是我基本地盤，如我票開不出來的
話我的面子掛不住。」「（甲○○是否知道你買票的事情？）甲
○○不知道」。(5)於九十二年四月二十八日原審審判中，亦明確
供稱：「因為我欠甲○○很多人情，所以我心理上有要幫他多拉
票，但是與甲○○無關。七、八月間甲○○根本還沒有登記參選
，怎麼可能談到要買票的事情。甲○○也沒有指示我要在九十一
年十一月二十七日前發放買票的錢。甲○○沒有交代我也沒有指
示我要買票，也沒有拿買票的錢給我，甲○○從頭到尾沒有叫我
買票，也沒有拿錢給我」。原確定判決對上開有利被告之重要證
據漏未審酌，即審判時未經注意之證據，致所認定之事實為錯誤
，而認定被告甲○○、鄭明進等就交付賄賂及預備交付賄賂部分
有共犯關係，顯有誤會。(三)共犯之成立，除共同實施犯罪行為者
外，其就他人之行為負共犯之責者，以有意思聯絡為要件，若事
前並未合謀，實施犯罪行為之際，又係出於行為者獨立之意思，
即不負共犯之責，最高法院十九年上字第六九四號著有判例；本
件被告甲○○並未授意鄭明進買票，鄭明進將五萬元交予鄭文宗
囑其代為買票係鄭明進個人之意思，要與被告甲○○無關，被告
毫無罪責可言，再者，被告究於何時、何地如何共同為買票賄選
之謀議及其共同謀議經過情形如何？原確定判決未予以記載，顯
有違背上開最高法院判例，足證原確定判決所認定之犯罪事實顯
有錯誤，致誤判被告罪刑，已具有再審之原因，爰依法提起本件
再審，請准予再開審判程序，並依刑事訴訟法第四百三十五條第
二項規定裁定准予停止刑罰之執行云云。經查：(一)再審聲請不合
法之部分：按刑事訴訟法第四百三十四條之規定：「法院認為無
再審理由者，應以裁定駁回之；經前項裁定後，不得更以同一原
因聲請再審。」，聲請意旨（一）以證人即樁腳楊土蓮為法務部
調查局之線民，係本件D137號之檢舉人，其取得鄭文宗交付之三
萬元，係陷害教唆，其目的在取得陷害教唆之證據，並無收買票
賄款之犯意，請求函查法務部調查局以便再調查檢舉人筆錄上指
紋是否為楊土蓮所有之事實云云，又聲請意旨（二）以共同被告
鄭明進於偵查中及第一審審理時曾多次對受判決人甲○○為有利
之供述，原確定判決就此有利被告之重要證據漏未審酌，致所認
定甲○○、鄭明進等就交付賄賂及預備交付賄賂部分有共犯關係
之事實有誤云云，然查此部分聲請理由業經本院（原法院）九十
三年度聲再字第四七號裁定審酌，並駁回再審之聲請在案（見該
裁定理由三、四之部分），依前開說明，乙○○即不得以此同一
原因聲請再審，其此部分聲請為不合法。(二)再審聲請為無理由之
部分：聲請意旨(三)所指鄭明進將五萬元交予鄭文宗囑其代為買票
係鄭明進個人之意思，要與甲○○無關，甲○○毫無罪責可言。
又甲○○究於何時、何地如何共同為買票賄選之謀議及其共同謀
議經過情形如何？原確定判決則未予以記載，顯然違背最高法院
十九年上字第六九四號判例要旨之違誤云云。惟查刑事訴訟法第
四百二十條第一項第六款所謂發見新證據，係指該項證據事實審
法院於判決前因未發見不及調查審酌，至其後始行發見者而言。
若判決前已經當事人提出，或聲請調查之證據，經原法院捨棄不
採者，即非該條款所謂發見之新證據，自不得據為聲請再審之理
由；本件最高法院九十二年台上字第五二五二號判決內已明確載
明：「鄭明進既已就賄選買票之數目、金額、時間與甲○○相互
商量，取得共識，原判決因而認定甲○○與鄭明進間相互有犯意
之聯絡及行為之分擔，以共同正犯問擬，即屬正當合法。至於甲
○○於何時、以何方式交付賄款予鄭明進，乃屬共同正犯間內部
帳務之問題，縱令五萬元賄款係由鄭明進墊支，亦不影響其共同
正犯之成立」，是聲請人猶執前詞以為聲請再審，顯無理由。(三)
綜上，本件聲請人所提之再審理由，應分別認為不合法及無理由
，乃依刑事訴訟法第四百三十三條、第四百三十四條第一項，裁
定駁回抗告人再審及准予停止刑罰執行之聲請。本院按：法院認
為無再審理由而以裁定駁回者，不得更以同一原因聲請再審，刑
事訴訟法第四百三十四條有明文規定；經查甲○○前以：「本案
最具關鍵性之證人楊土蓮經確定判決採信其最不利於受判決人之
說詞，然經聲請人多方了解，已查得楊土蓮為調查局之線民，不
僅是檢舉人之身分而已，其既為調查局之線民，卻願擔任鄭明進
之小樁腳，而非法從事為被告買票賄選，則當時顯具有詐騙鄭明
進之作為，並可知楊土蓮收款之目的並非樁腳買票性質，旨在取
證，其收款與鄭明進及其樁腳鄭文宗之付款項目的不同，自不得
視為犯罪既遂之贓物，判決忽略其間收受金錢目的之差異，其於
事實之認定顯然錯誤，請求向調查局查明楊土蓮在調查局運用之
身分，調閱其參加該局運用人員之登記之資料，並飾令調查局說
明楊某之檢舉人身分。另鄭明進在一、二審法院審理中，已再三
說明五萬元買票賄款乃其自己之決定與付出，與受判決人甲○○
無關。本案受判決人自始至終否認授權鄭明進買票賄選，則真相
如何，二人應對質為當然，但審理法院並未准許受判決人與鄭明
進為對質詰問，事實真相仍難明白」；作為聲請再審之理由，經
原法院九十三年度聲再字第四七號裁定以聲請再審為無理由而駁
回，有該裁定正本附卷可稽，本件聲請意旨(一)(二)，與上述甲○○
聲請再審理由，雖文字之述非完全一致，惟聲請之原因同一，
原裁定認此部分之聲請為不合法，於法並無違誤；又證人鄭明進
於偵審中之供述，前後雖有不同，原確定判決於理由欄說明：「
鄭明進嗣於偵查、原審及本院雖曾翻異前詞，改供：『買票係伊
自己之意思，甲○○不知情』、『伊是小港區服務處主任，店鎮
里係伊基本地盤，如票開不出來，伊顏面掛不住，甲○○從未指
示伊賄選，伊將五萬元交付予鄭文宗，係其個人行為，且交付五
萬元時有特別告知鄭文宗如果甲○○決定買票時，才把錢拿出來
買票』云云，顯係為迴護被告甲○○之舉，尚難採信」；原確定
判決已就證據之取捨詳予說明，聲請意旨(二)另就原判決採證認事
之適法職權行使及已論斷說明之事項，再為事實上之爭執，與聲
請再審之要件不符。復按刑事訴訟法第四百二十條第一項第六款
所謂發見之新證據，固非以絕對不須經過調查程序為條件，但必
須該項證據，事實審法院於判決前因未經發見，不及調查斟酌，
至其後始行發見，且須可認為確實足以動搖原確定判決而為受判
決人有利之判決者而言，若判決前已經當事人提出或聲請調查之
證據，經原法院捨棄不採或顯然不足以動搖原確定判決者，即非
該款所謂發見確實之新證據，不得據為聲請再審之原因；又事實
之認定、證據之取捨及證據證明力之判斷，乃事實審法院之職權
，苟無違背證據法則、經驗法則及論理法則，自難指為違法。
本件原確定判決於理由欄說明：「至於本件被告甲○○究於何時
、以何方式交付買票賄款予鄭明進部分，檢察官雖未具體指證認
定，然被告甲○○、鄭明進二人間既早於九十一年七、八月間即
有買票謀議之事實，則該時至本件搜索賄款時，期間長達數月之
久，被告甲○○必有以某種方式交付賄款予鄭明進之情，縱令前
述五萬元賄款係由被告鄭明進墊支，僅屬事後被告二人如何分帳
計算問題，亦不影響被告二人共同買票犯行」；尚無違誤，聲請
意旨(三)係就原判決已詳予論之事項，再為事實上之爭辯，自非
抗告人所稱之新證據，核與刑事訴訟法第四百二十條第一項第六
款之再審要件不合。原裁定以聲請再審及准予停止刑罰之執行不
合法及無理由而予以駁回，經核於法尚無違誤。抗告意旨主張聲
請意旨(一)、(二)非同一原因及聲請意旨(三)甲○○確非共同正犯等語
，指摘原裁定不當，難認為有理由，應予駁回。
據上論結，應依刑事訴訟法第四百十二條，裁定如主文。
中　　華　　民　　國　九十四　年　　一　　月　二十一　日
                      最高法院刑事第一庭
                          審判長法官  施　文　仁
                                法官  林　永　茂
                                法官  蕭　仰　歸
                                法官  林　開　任
                                法官  林　立　華
      本件正本證明與原本無異
                                      書  記  官
中　　華　　民　　國　九十四　年　　一　　月  二十七  日
                                                 ｍ
